臺灣高等法院臺南分院刑事判決　　　　 96年度上易字第145號
上　訴　人　臺灣雲林地方法院檢察署檢察官
被　　　告　乙○○
上列上訴人因被告重利案件，不服臺灣雲林地方法院95年度訴字
第274號中華民國96年1月12日第一審簡式判決（起訴案號：臺灣
雲林地方法院檢察署94年度偵字第2274號），提起上訴，本院判
決如下：
    主  文
上訴駁回。
    事  實
一、乙○○基於乘他人急迫，貸予對方金錢而收取與原本顯不相
    當重利之概括犯意，於民國九十三年十月間，在自由時報分
    類廣告中刊登借款廣告，適甲○○見上開廣告，因急需用錢
    周轉，乃與乙○○聯絡，乙○○即連續於（一）九十三年十
    二月二十八日，在雲林縣虎尾鎮虎尾科技大學旁，借予甲○
    ○新台幣（下同）十萬元，並約定每十日一期利息一萬元（
    月息三十分），並預扣第一期利息一萬元，故甲○○實際上
    僅拿九萬元現金，且由甲○○簽發一紙面額十萬元之支票交
    乙○○供其擔保，乙○○因而取得與原本顯不相當之重利一
    萬元。（二）於九十四年一月二十八日，甲○○再度因急需
    現金周轉，向乙○○借款六十七萬元，約定每十日一期利息
    七萬元（月息約三十三分），先扣第一期利息七萬元，故甲
    ○○實際上僅拿到現金六十萬元，並以嘉義市○○○路三六
    七之一三二號之房地供作抵押，及簽發面額六十七萬元支票
    、面額八十萬元本票各乙紙交乙○○供作擔保，嗣因甲○○
    未按時繳交利息，乙○○遂於九十四年二月十日，前往甲○
    ○所開設位於雲林縣虎尾鎮○○里○○路一一一號之「鴻恩
    鐘錶精品名店」，向甲○○催討利息，甲○○除交付現金一
    萬元利息外，並開立面額二十萬元支票一紙交付乙○○充作
    償還利息，二十日後即九十四年三月一日十三時三十分許，
    乙○○再度夥同不知情之蔡明前往「鴻恩鐘錶精品名店」
    ，向甲○○催討債務，甲○○除再次簽發面額十萬元支票一
    紙交乙○○外，並取出店內勞斯丹頓名錶三只 (ROSDENTON
    ，型號分別為：1689MBB-W、1221MTD-B、1221 LTD-B、市價
    共約二十三萬九千六百元），交付乙○○抵償債務。
二、案經甲○○訴由雲林縣警察局虎尾分局報告臺灣雲林地方法
    院檢察署檢察官偵查起訴。
    理  由
一、前揭事實業據被告乙○○於原審及本院審理中坦承不諱（見
    原審卷第九十五頁、本院卷第十九頁），核與告訴人甲○○
    於警詢及偵查中指訴被害之情節相符，亦與證人蔡明、吳
    亞怜證稱九十四年三月一日乙○○討債之經過相符，並有勞
    斯丹頓牌手錶照片二張、贓證物認領保管單一紙、支票影本
    一張（發票人甲○○：付款人華南商業銀行虎尾分行、發票
    日九十四年三月三十一日、面額十萬元）在卷可資佐證，
    本件事證明確，被告犯行堪予認定。
二、新舊法適用說明：
（一）【罰金刑貨幣單位由銀元修正為新臺幣之法律適用】：
　　按依九十五年六月十四日修正公布，同年七月一日施行之刑
    法施行法第一條之一增訂「中華民國九十四年一月七日刑法
    修正施行後，刑法分則編所定罰金之貨幣單位為新臺幣。九
    十四年一月七日刑法修正時，刑法分則編未修正之條文定有
    罰金者，自九十四年一月七日刑法修正施行後，就其所定數
    額提高為三十倍。但七十二年六月二十六日至九十四年一月
    七日新增或修正之條文，就其所定數額提高為三倍。」，經
    查，刑法【第三百四十四條】自七十二年六月二十六日（即
    罰金罰鍰提高標準條例修正公布日）迄今未修正，其罰金之
    法定刑為「一千元」，所定罰金之貨幣單位為「銀元」（刑
    法第三百四十四條規定），再依罰金罰鍰提高標準條例第一
    條前段規定罰金刑提高十倍為「銀元一萬元」，依現行法規
    所定貨幣單位折算新臺幣條例第二條規定折算為「新臺幣三
    萬元」；而於刑法施行法施行即九十五年七月一日以後，所
    定罰金之計算單位為新臺幣，就其所定數額提高三十倍，亦
    為「新臺幣三萬元」，是本條項之「罪刑」並未變更，自不
    生新舊法之比較。刑法施行法第一條之一施行後之法律效果
    ，乃將刑法分則罰金刑之貨幣計算單位從「銀元」轉換為「
    新臺幣」，係一貨幣計算單位之準據法，修正意旨亦止於釐
    清吾國先前易生混淆之貨幣單位系統，與罪刑無涉，尚無刑
    法第二條第一項新舊法比較適用之問題，自應適用現行有效
    、具特別法性質之法律即刑法施行法第一條之一第一項、第
    二項前段（即據上論結欄除引用刑法處罰之條文，併應援引
    刑法施行法第一條之一第一項、第二項前段，而不再引用罰
    金罰鍰提高標準條例第一條前段，最高法院九十五年台上字
    第六一五九號判決參照），附予明。又參酌刑法施行法第
    一條之一之立法說明，該條文第二項係「考量新修正之刑法
    施行後，不再適用『現行法規所定貨幣單位折算新臺幣條例
    』，為使罰金數額趨於一致，避免衍生新舊法比較適用問題
    ，以緩和實務適用法律之衝擊之前提下，規定第二項如上」
    ，顯見刑法施行法第一條之一第二項增訂後，自無再與「現
    行法規所定貨幣單位折算新臺幣條例」、「罰金罰緩提高標
    準條例」比較適用之必要（臺灣高等法院暨所屬法院九十五
    年法律座談會第十六至十九號提案決議採此見解）。
（二）【刑法第三十三條第五款罰金刑之適用】：
　　被告行為後，刑法關於罰金刑之規定業經修正布，舊法第三
    十三條第五款「罰金：一元以上」之規定，修正公布為新法
    第三十三條第五款「罰金：新臺幣一千元以上，以百元計算
    之」，新法施行後，應依新法第二條第一項之規定，適用最
    有利於行為人之法律（最高法院九十五年第八次刑事庭會議
    決議參照）。比較新舊法結果，刑法法定本刑中列有罰金刑
    者，舊法顯然較有利於行為人，被告本件犯罪關於法定罰金
    刑部分，以行為時之舊法第三十三條第五款定其罰金部分之
    法定刑，對被告較為有利（臺灣高等法院暨所屬法院九十五
    年法律座談會第一、二號提案決議採此見解）。
（三）【易科罰金之比較適用－未逾六個月】：
    被告行為後，罰金罰鍰提高標準條例第二條業已刪除，而刑
    法第四十一條第一項前段易科罰金折算標準，已由舊法之銀
    元一百元、二百元、三百元修正為新臺幣一千元、二千元、
    三千元，屬科刑規範事項之變更，其折算標準為裁判時所應
    諭知，自均有就新舊法規定比較之必要（最高法院九十五年
    第八次刑事庭會議決議參照），經比較新舊法結果，以被告
    行為時之舊法較為有利於被告，應依刑法第二條第一項前段
    規定，適用修正前刑法第四十一第一項前段、第二項、廢止
    前罰金罰鍰提高標準條例第二條規定。
（四）【刑法第五十六條連續犯刪除後之比較適用】：
　　按行為後法律修正，致行為時與裁判時之法律規定不同，而
    有刑法第二條第一項行為後法律變更之情形者，應比較新舊
    法，依「從舊從輕」之法則，適用最有利於行為人之法律，
    又所稱「法律變更」應係指刑罰法律變更，即犯罪構成要件
    或處罰之內容變更，或「罪」「刑」雖未變更，但因法條修
    正結果，使刑罰之實質內容發生變動而輕重之別者而言。被
    告行為後，於九十四年一月七日修正，同年二月二日公布，
    九十五年七月一日修正施行之新刑法，已刪除第五十六條連
    續犯之規定，原屬連續犯之數個犯罪行為，依新法應論以數
    罪，併合處罰之，而依修正前之刑法第五十六條規定，則論
    以裁判上一罪，顯然罪刑之處罰內容發生變動，此部份之修
    正，自屬法律變更，應有新舊法之比較適用，經比較新舊法
    結果，以舊法較有利於行為人，依刑法第二條第一項前段規
    定，應依修正前刑法第五十六條連續犯規定，論以一罪，併
    加重其刑（最高法院九十五年五月二十三日第八次刑事庭會
    議決議參照）。
（五）玆經整體比較結果，裁判時法並未較為有利，從而依刑法
      第二條第一項規定，自應適用各該行為時法，亦即修正前
      刑法至明。
三、核被告乙○○所為，係犯刑法第三百四十四條之重利罪、被
    告先後二次重利犯行，時間緊接、犯罪手法相同，均觸犯構
    成要件相同之罪名，顯係基於概括犯意反覆為之，應依修正
    前刑法第五十六條規定，論以連續犯一罪，並加重其刑。原
    審依刑法第二條第一項前段、第五十六條（修正前）、第三
    百四十四條、第四十一條第一項前段（修正前），刑法施行
    法第一條之一第一項、第二項前段，罰金罰鍰提高標準條例
    第二條（修正前）等規定，並審酌被告乘他人需款孔急之際
    放貸收取重利，目的為圖己私利，對社會金融秩序造成危害
    ，惟犯後坦認犯行，態度尚稱良好，兼衡其無前科紀錄暨
    本件查獲被害人人數只有一人、貸放重利時間尚短及其犯罪
    手段、方式，與其他一切情狀，量處被告有期徒刑四月，併
    予諭知易科罰金之折算標準。其認事用法洵無違誤，量刑亦
    妥適，檢察官上訴意旨認被告僅出借六十七萬元，即要求甲
    ○○提供房地設定抵押外，並要求甲○○簽發面額六十七萬
    元支票及面額八十萬元之本票供擔保外，復要求交付現金一
    萬元利息及開立面額二十萬元支票充為利息，且於九十四三
    月一日復因向甲○○催討利息未果，致甲○○再次簽發十萬
    元支票及交付三只名錶（市價合計約二十三萬九千六百元）
    ，認被告於二個月內即取得逾二百零八萬元之利息，犯罪情
    節顯屬重大，原審量刑過輕，應予從重量刑云云。然按上開
    六十七萬元支票及八十萬元本票已據檢察官於上訴書表明係
    供擔保用，至該三只手錶則係因甲○○未能按期支付利息，
    經被告要求，甲○○交付被告供抵債用，現已返還。其餘之
    支票則均未兌現，是尚難謂被告已取得如上訴書所指之鉅額
    利息債權，是上訴意旨認原審判決過輕洵無理由，其上訴應
    予駁回。
據上論結，應依刑事訴訟法第三百六十八條，判決如主文。
本案經檢察官劉欽銘到庭執行職務。
中　　華　　民　　國　　96　　年　　3 　　月　　29　　日
                  刑事第一庭    審判長法　官  黃崑宗
                                      法　官  蔡長林
                                      法　官  夏金郎
以上正本證明與原本無異。
不得上訴。
　　　　　　　　　　　　　　　　　　　書記官  劉岳文
中　　華　　民　　國　　96　　年　　3 　　月　　30　　日
附錄：本判決論罪科刑法條：
中華民國刑法第344條：
乘他人急迫、輕率或無經驗貸以金錢或其他物品，而取得與原本
顯不相當之重利者，處1年以下有期徒刑、拘役或科或併科1千元
以下罰金。
